【裁判字號】    89,訴,1446
【裁判日期】    900703
【裁判案由】    妨害公務等
【裁判全文】
臺灣臺南地方法院刑事判決                        八十九年度訴字第一四四六號
    公  訴  人  臺灣台南地方法院檢察署檢察官
    被      告  乙○○
                甲○○
                戊○○
    右三人共同
    選任辯護人  宋皇佑律師
                黃榮坤律師
右列被告因妨害公務等案件，經檢察官提起公訴（八十九年度偵字第六三三八號、六
五二五號），本院判決如左：
    主  文
甲○○、戊○○共同未經許可而經營中央主管機關指定之能源產品之銷售業務，甲○○處有期徒刑肆月；戊○○處有期徒刑月，如易科罰金，均以佰元折算壹日。扣
案之柴油拾柒公秉（其中拾伍公秉置放於車號ＷＢ－二八七營大貨車內，其餘則置放
於油櫃內，但不含送驗耗用部分）、油櫃貳只、抽油幫浦壹台均沒收。
乙○○無罪。
    事  實
一、甲○○明知未經主管機關核准，不得販賣柴油，竟基於營利意圖，先在高雄縣茄
    定鄉○○路○段三九八巷旁，埋設大型油櫃二只，並自民國（下同）八十九年一
    月間某日起，在高雄縣阿蓮交流道下，向綽號「阿國」真實姓名年籍均不詳之成
    年男子，以每公升新台幣（下同）六元五角之價格，購入屬於中央主管機關經濟
    部指定為能源之石油產品柴油不詳次數，而後載往上開油櫃埋藏地並利用其所有
    之抽油幫浦一台，將柴油輸入油櫃內，待覓妥買主後，再以每公升六元七角五分
    之價格，先後多次出售與不特定之顧客，以經營柴油銷售業務牟利。嗣於八十九
    年三月間某日起，甲○○並以每趟四千元之價格，雇用與之有犯意聯絡之戊○○
    駕駛車號ＷＢ－二八七號營大貨車，為之運送買入柴油至油櫃埋藏地點，待覓妥
    買主後，再利用上開抽油幫浦將柴油抽送至前開營大貨車內，由戊○○駕駛該貨
    車運送至買主指定地點以交付油品多次。迄至八十九年五月二十二日凌晨三時三
    十分許，甲○○、戊○○於上開油櫃埋設地正欲將柴油抽至該大貨車以便運送至
    買主指定交油地點時，經台灣台南地方法院檢察署檢察官指揮司法警察當場查獲
    ，並扣得甲○○所有並供前開犯罪所用之柴油十七公秉（其中十五公秉置放於車
    號ＷＢ－二八七營大貨車內，其餘置放於油櫃內，惟其中並取樣二公升送驗）、
    油櫃二只（埋置於地下）、抽油幫浦壹台及被告戊○○所有之車號ＷＢ－二八七
    號營大貨車一輛等物。
二、案經台南縣警察局永康分局報請台灣台南地方法院檢察署檢察官偵查起訴。
    理  由
壹、有罪部分：
一、右揭事實，業據被告甲○○、戊○○等二人於警訊及本院審理時供認不諱，且互
    核供述情節大致相符，並有證人即現場執行勤務警員丙○○、測量人員陳列行到
    院證述明確，復有寧安小組配合取締違法販售汽柴油案件報告表、現場照片九張
    、扣案如事實欄所示物品、保管書等物附卷可證，而查扣取樣之油品，經送檢驗
    結果，確係經中央主管機關經濟部指定為能源之石油產品柴油，有中國石油股份
    有限公司煉製研究所燃料組八十九年六月十三日之檢驗報告（報告編號ＦＵ00
    000000號）一份在卷足憑，足見被告前揭自白確與事實相符，雖辯護意旨
    另以被告戊○○僅負責運送，並未就銷售柴油之獲利有何分贓之事實，因認其僅
    係以幫助他人銷售之意思而參與，而該當幫助犯行而已云云，惟查，被告甲○○
    於警訊中供述：「都是我以電話聯絡戊○○駕車號ＷＢ－二八七到高雄縣阿蓮交
    流道向不詳男子接運來到茄定鄉○○路○段三九八巷旁空地：：等待有買主時，
    再同樣叫戊○○駕貨車ＷＢ－二八七載運到買主指定地點交油。」「從今（八九
    ）年三月間就陸續叫戊○○載運，次數多少我忘記了，每趟均以新台幣肆仟元做
    為酬勞。」等語，嗣於檢察官偵訊時並供稱：「在阿蓮交流道附近再出售（柴油
    ），並未在台南賣過。」等語，且被告甲○○此等供述並均為被告戊○○所自承
    （見警訊卷及八十九年度偵字第六三三八號偵查卷第七頁），則由是觀之，被告
    戊○○已實際參與購入與交付油品之行為，況且被告甲○○每公升柴油銷售淨利
    僅二角五分，然被告戊○○又僅在高雄縣阿蓮交流道與茄定鄉○○○路間運送油
    品，即可獲取每趟高達四千元之報酬，如非渠等銷售數量甚為可觀及其銷售行為
    之高風險性，何以短程距離運送即有高額報酬？彼等又何以要將油品運送至偏僻
    隱藏在地底之油櫃內存放？乃被告戊○○又何須趁著暗夜摸黑進行抽油作業？而
    被告戊○○既於每趟運送後領受前開報酬，又何能解免其分贓之情？是以，辯護
    意旨謂被告戊○○僅以幫助犯意為之云云，不僅與被告戊○○前揭自白情節相左
    ，更與前揭證據資料顯不相符，要無足取信。準此，本件事證明確，被告二人犯
    行堪以認定，應依法論科。
二、核被告甲○○、戊○○所為，係犯能源管理法第二十條之一未經許可而經營中央
    主管機關指定之能源產品之銷售業務罪，被告二人就上開犯行間，有犯意聯絡及
    行為分擔，均應論以共同正犯。爰審酌被告二人私自販售柴油牟利，併渠等犯罪
    之動機、目的、犯罪之主從關係、營業之期間及規模、所得利益、犯罪後態度等
    一切情狀，分別量處如主文所示之刑，並諭知易科罰金之折算標準，以資懲儆。
    至扣案之柴油十七公秉（其中十五公秉置放於車號ＷＢ－二八七營大貨車內，其
    餘置放於油櫃內，惟其中並取樣二公升送驗）係被告甲○○所銷售之油品，應依
    能源管理法第二十條之一後段規定予以沒收；而扣案之油櫃二只（埋置於地下）
    、抽油幫浦壹台等物，則係被告甲○○所有並供其銷售犯行所用之物，業據其供
    明在卷，故另爰依刑法第三十八條第一項第二款規定予以宣告沒收；又被告戊○○所有之車號ＷＢ－二八七號營大貨車雖係載運渠所銷售柴油所用之物，但尚無
    沒收之必要，爰不另為沒收之諭知。
貳、無罪部分：
一、公訴意旨另以：被告甲○○、戊○○於前開案件經警查獲後，仍不知悔改，另再
    夥同被告乙○○繼續銷售柴油，並將前開扣案經警委託被告甲○○保管之柴油予
    以銷售，嗣於八十九年五月二十七日凌晨三時二十分許，被告乙○○在高雄縣茄
    定鄉○○村○○路旁空地另處地下油櫃抽取柴油至車號ＷＢ－二八七號營大貨車
    時，經檢察官指揮司法警察當場查獲，並扣得柴油十六點五公秉、ＷＢ－二八七
    號營大貨車一輛、油櫃一只及抽油幫浦一台等物，因認被告甲○○、戊○○、乙○○等三人並涉有能源管理法第二十條之一、刑法第一百三十八條之罪嫌等情。
二、公訴人認被告三人涉有上開犯行，無非以前開事實已有扣案如事實欄所示物品可
    資佐證，且被告三人供述彼此矛盾為其主要論據；訊據被告三人則堅決否認有何
    銷售柴油或妨害公務之犯行，被告甲○○辯稱：伊因不會駕駛大貨車，所以於八
    十九年五月二十二日查獲後，伊便將車交由被告戊○○保管，至同年月二十七日
    凌晨查獲之行為，伊毫不知情云云；被告戊○○辯稱：被告甲○○將車交伊保管
    後，因該車板條受損，便委託案外人即友人郭明華幫忙修車，至郭明華如何處理
    ，乃至八十九年五月二十七日查獲情形為何，伊不在現場故並不清楚云云；被告
    乙○○辯稱：伊並未販賣柴油，八十九年五月二十七日查獲當時，係因該貨車零
    件故障，案外人即友人吳文標請伊過去幫忙，伊並不知何以會觸犯妨害公務罪云
    云。
三、按犯罪事實，應依證據認定之，無證據不得推定其犯罪事實，又不能證明被告犯
    罪者，應諭知無罪之判決，刑事訴訟法第一百五十四條、第三百零一條第一項分
    別定有明文。次按能源管理法第二十條之一所處罰之銷售行為，須具備有售出之
    行為，犯罪始能成立，不能以有販入行為，而認犯罪即經完成（最高法院七十九
    年五月八日、七十九年度第二次刑事庭會議決議（一）參照），依此，能源管理
    法第二十條之一所指之銷售行為，需兼具有販入及售出之行為，始足成立。又刑
    法第一百三十八條所謂公務員委託第三人掌管之物品，係指該物品由公務員基於
    職務上之關係委託第三人代為掌管者而言，此所謂第三人並不排除受扣押之本人
    ，故經扣押之物品，縱經交由扣押之本人保管，仍不失為公務員委託第三人保管
    之物品，該受扣押之本人如有毀棄、損壞或隱匿情事，仍應成立刑法第一百三十
    八條之罪（最高法院八十七年台上字第一六四九號判決要旨參照），是此，如受
    保管人將警員委託其保管之柴油銷售牟利，因銷售處分結果，與將柴油隱匿之性
    質相同，本應成立刑法第一百三十八條之隱匿犯行，然受保管人涉犯此一犯行，
    仍應以扣押物品確有因受保管人之積極作為，致生部分或全部隱匿之情形為其構
    成要件。
四、經查，警方於八十九年五月二十七日，確有於高雄縣茄定鄉○○村○○路旁之地
    下油櫃埋藏地，當場查獲被告乙○○正在抽取地下油櫃之柴油至ＷＢ－二八七號
    營大貨車上，並於現場查扣柴油十六點五公秉（均裝載於貨車上）、ＷＢ－二八
    七號營大貨車一輛、油櫃一只及抽油幫浦一台（其中油櫃與抽油幫浦與警方於八
    十九年五月二十二日查獲之油櫃及抽油幫浦並非同一物品）等物之事實，業據被
    告乙○○於警訊、檢察官偵訊時所自承，核與證人即現場執行勤務警員丙○○、
    測量人員丁○○於本院審理時之證述情節（見本院九十年四月二十五日訊問筆錄
    、六月十九日審判筆錄）相符，並有寧安小組配合取締違法販售汽柴油案件報告
    表一份、被告乙○○親自簽署之保管書一份、現場照片九張、中國石油股份有限
    公司煉製研究所燃料組八十九年六月十三日之檢驗報告（報告編號ＦＵ0000
    0000號）一份附卷可證（雖被告乙○○及其辯護人另於本院審理後階段時改
    稱：被告乙○○於事後前往海巡署領取車輛等保管物品時，曾經重新丈量大貨車
    上油料之高度，當時測量結果係九十九公分，並非報告表上所記載之高度一百二
    十公分，且此一事實並記載於被告乙○○所持有之保管條上，故證人丁○○之測
    量結果可能有誤云云，然經本院依其聲請改期訊問證人丁○○後，被告及辯護人
    又翻稱：有記載九十九公分測量高度之保管條不慎遺失，以致於無法提出，請求
    另傳喚被告乙○○領車時之海巡署副連張王振耀以明其事云云，甚且被告戊○○
    亦附和供稱：伊貨車內裝有四個隔板，最高容量僅十六公秉，不可能裝載到十六
    點五公秉云云，然查，被告戊○○於八十九年五月二十二日查獲時於警訊係供陳
    伊貨車最大容量係一萬五千公升云云，則其前後供述反覆，且被告戊○○對於證
    人陳列行於八十九年五月二十二日以相同方式就同一貨車所為之測量結果均無異
    議，亦從未表示貨車內有何隔板，卻反於其自稱不在現場且相隔五日後之測量結
    果始以前詞置辯，自洵無足取信；至證人王振耀姑不論是否其權限有無包含測量
    職務，縱其果有重新測量，但其測量結果並未更正測量報告表上之記載，自不足
    推翻前揭證人丁○○依其職務所製作之測量報告，加以證人王振耀與本件待證事
    實並無關連，本院自無傳訊之必要，附此敘明。），則由是觀之，被告乙○○係
    於抽取柴油時被查獲，並非於顧客前往洽購中被查獲，且從被告乙○○警、偵之
    供述，乃至同案被告甲○○、戊○○之供述情節中，均無從認定被告有何已著手
    於銷售柴油之行為，雖被告三人於警、偵訊及本院訊問過程中數度反覆供述（例
    如被告乙○○於警訊先稱僅自己一人到場，嗣後改稱是被告戊○○載伊至現場；
    而其於偵訊時初稱伊與戊○○一起在現場為修車而將油抽出，但隨後又翻稱伊只
    是坐吳文標駕駛之車輛前去幫忙而已云云；嗣於本院審理時，又說伊警訊所言關
    於車主戊○○載伊前往現場乙節不實，因為那只是伊根據警方提供之貨車車籍資
    料照樣陳述而已，然查，現場之ＷＢ－二八七號營大貨車車籍資料登記名義人係
    益全汽車貨運公司，並非被告戊○○，被告戊○○亦非該公司負責人等情，業據
    被告戊○○於警訊供述明確，是此，由其前揭供述觀之，其對犯行所為供述顯然
    矛盾、反覆），然被告對其行為之辯解固無足取信，但亦無積極證據足以認定被
    告確有銷售柴油之事實，自不得僅以查扣之物品，即逕自推論渠等業已著手於銷
    售柴油之犯行。
五、次查，警方於八十九年五月二十二日查獲被告甲○○、戊○○銷售柴油行為後，
    係將在現場所查扣之柴油十七公秉（即一萬七千公升）交由被告甲○○保管，惟
    其中有二公秉的柴油係留置於地下油櫃內，剩餘十五公秉則放置在被告戊○○所
    有之ＷＢ－二八七號營大貨車內乙節，已如前述，而置放於高雄縣茄定鄉○○路
    ○段三九八巷旁之地下油櫃內，迄於本院審理之初，仍留置有二公秉之柴油，並
    未經被告等人移置之事實，亦經本院向台南縣警察局永康分局函詢屬實，有該局
    九十年三月六日永警刑字第三六四三號函附卷可佐，且經證人丙○○到院證述明
    確（見本院九十年四月二十五日訊問筆錄），復為被告甲○○所是認，則此等事
    實自堪信為實在。依此，本件被告有無公訴人所指之妨害公務犯行，應係在於：
    警方於八十九年五月二十二日交由被告甲○○所保管，即置放於ＷＢ－二八七號
    營大貨車上之十五公秉柴油，是否業經被告甲○○夥同其餘被告共同將之毀棄、
    損壞或隱匿？惟查，警方於八十九年五月二十七日查獲現場就ＷＢ－二八七號營
    大貨車所裝載柴油實地測量結果，認該營大貨車內之油量係十六點五公秉，且經
    測量人員採樣化驗結果，亦查與八十九年五月二十二日查扣之油品相同，而均屬
    柴油等情，復如前述，依此綜前觀之，警方於八十九年五月二十七日在ＷＢ－二
    八七號營大貨車上所查獲之柴油數量，反而超出八十九年五月二十二日警方交由
    被告甲○○所保管、置放於ＷＢ－二八七號營大貨車上柴油數量（十五公秉），
    則被告究係於其原有受保管之柴油外，另添加部分事後販入之柴油？抑或已將其
    原有受保管之柴油銷售一空，但為防躲警方查驗而重新添入前揭第二次扣案之柴
    油？即不足明瞭，且被告等人除該貨車上於八十九年五月二十七日查扣之油品較
    多於同年月二十二日查扣之油品外，即查無其他積極證據足認被告三人有何將上
    開受保管柴油予以毀棄、損壞或隱匿之事實，揆諸前開第三項之說明，此部分自
    無從證明被告涉犯刑法第一百三十八條之罪。
六、綜上所述，參互印證，本件依調查所得證據尚不足證明被告三人確有公訴人所指
    之銷售柴油及隱匿司法警察委託被告保管柴油之犯行，此外復查無其他積極證據
    足資佐證，揆諸首開說明，犯罪尚屬不能證明，惟公訴人以被告甲○○、戊○○
    此部分犯行與前開論罪科刑部分有實質上一罪及裁判上一罪之牽連關係，爰不另
    就被告甲○○、戊○○此部分為無罪之諭知，而僅就被告乙○○為無罪之宣告。
據上論斷，應依刑事訴訟法第二百九十九條第一項前段、第三百零一條第一項，能源
管理法第二十條之一，刑法第十一條前段、第二十八條、第四十一條第一項前段、第
三十八條第一項第二款，罰金罰鍰提高標準條例第二條，判決如主文。
中      華      民      國    九十      年      七      月      三      日
                                  臺灣臺南地方法院刑事第五庭
                                          法  官  林彥君
右正本證明與原本無異。
如不服本判決，應於判決送達後十日內，向本院提出上訴狀。
                                          書記官  黃傳鈞
中      華      民      國    九十      年      七      月      四      日
附錄本案論罪科刑法條全文：
能源管理法第二十條之一：
  未經許可而經營中央主管機關指定之能源產品之輸入、輸出、生產、銷售業務者，
  處一年以下有期徒刑、拘役或科或併科新臺幣三十萬元以下罰金，並得沒收其輸入
  、輸出、生產、銷售之產品。


司法院資訊處製作；財團法人民間司法改革基金會備份。
